【裁判字號】    96,上易,655
【裁判日期】    970131
【裁判案由】    重利
【裁判全文】
臺灣高等法院臺南分院刑事判決         96年度上易字第655號
上  訴  人  臺灣臺南地方法院檢察署檢察官
被      告  甲○○
            乙○○原名杜明山
            丙○○原名杜明智
上列3人共同
選任辯護人  查名邦律師
上列上訴人因被告等人重利案件，不服臺灣臺南地方法院95年度
易字第1337號中華民國96年9月20日第一審判決（起訴案號：臺
灣臺南地方法院檢察署95年度偵字第7765號），提起上訴，本院
判決如下：
    主  文
上訴駁回。
    理  由
一、公訴意旨略以：被告甲○○與乙○○（原名杜明山）、丙○○（原名杜明智）係母子關係，3人共同基於重利之概括犯
    意聯絡，由甲○○負責出面貸放金錢並要求貸款者簽立本票
    作為擔保，再與乙○○、丙○○共同催收本息之方式，乘丁○○家庭發生困難急需用錢之際，分別於民國92年8月上旬
    、同年月中旬及93年1月30日，在臺南縣仁德鄉○○村○○○街58號甲○○之住處等地，貸與新臺幣（下同）2萬5千元
    、1萬元及2萬元，約定年息為百分之240至百分之360不等，
    於借款之際即預扣一期之利息，再以預扣額及實際取得額合
    併計算借款金額，而收取與原本顯不相當之重利。甲○○等
    3人復承前犯意，乘鍾添根、陳建安生意週轉急需用錢之際
    ，先於92年11、12月間，在不詳處所，陸續貸與鍾添根8萬
    元（每次借款1萬元即預扣2千元之利息，實際取得總額為6
    萬4千元），再於93年間，在不詳處所，貸與陳建安2萬元（
    借款之際即預扣6千元之利息，實際取得額1萬4千元），再
    以每10天為一期由鍾添根負責償還2人借款之本息，經計算
    年息分別為百分之154.95及百分之72.64，而收取與原本顯
    不相當之重利。嗣丁○○無力負擔高額利息，於93年10月30
    日報警處理，經警於93年11月9日下午3時30分許持法院核發
    之搜索票，至臺南市○區○○○路1段377巷8號前搜索乙○○所有之車牌號碼D2-7356號自小客車，當場扣得商業本票2
    本、摩托羅拉行動電話（0000000000）一支，而查獲上情。
    因認被告3人共同涉犯刑法第344條之重利罪嫌等語。
二、按犯罪事實應依證據認定之，無證據不得認定犯罪事實；不
    能證明被告犯罪者，應諭知無罪之判決，刑事訴訟法第154
    條第2項、第301條第1項分別定有明文。又事實之認定，應
    憑證據，如未能發現相當證據，或證據不足以證明，自不能
    以推測或擬制之方法，以為裁判基礎（最高法院40年台上字
    第86號判例意旨參照）。且按刑事訴訟法第161條第1項規定
    ：檢察官就被告犯罪事實，應負舉證責任，並指出證明之方
    法。因此，檢察官對於起訴之犯罪事實，應負提出證據及說
    服之實質舉證責任。倘其所提出之直接證據或間接證據，或
    其所指出之證明方法，並未達到通常一般之人均不致有所懷
    疑，而得確信其為真實之程度，而有合理之懷疑存在而無從
    使事實審法院得有罪之確信時，基於無罪推定之原則，即應
    為被告無罪判決之諭知（最高法院76年台上字第4986號、92
    年台上字第128號判例意旨參照）。另按刑法第344條重利罪
    之構成，須行為人「乘他人急迫、輕率或無經驗」貸以金錢
    或其他物品，而取得與原本顯不相當之重利，倘被害人向行
    為人借貸之時，並無急迫（即緊急迫切需要金錢或其他物品
    ）、輕率（即處事掉以輕心，草率決定）或無經驗（指對舉
    債借貸事務，知識經驗不足，無法分析利害，為正確之判斷
    ）之情事，縱行為人因此獲得與原本顯不相當之重利，亦不
    符合刑法重利罪之構成要件，自不待言。
三、檢察官認被告甲○○、乙○○、丙○○3人共同涉犯上開重
    利犯行，無非以告訴人丁○○、其夫郭孝偉及證人鍾添根之
    證述；被告甲○○供承其有貸與金錢予丁○○、鍾添根、陳
    建安；被告乙○○供承其曾向鍾添根收款，且於警詢時供承
    曾打電話要丙○○向郭孝偉收款；被告丙○○於警詢及偵查
    時供承曾向丁○○收款；並有郭孝偉簽發之本票影本8紙、
    被告甲○○收取郭孝偉代丁○○償還款項時所簽立之收據影
    本1紙及警方在乙○○所有之自小客車上查扣商業本票2本、
    行動電話1支、中華日報廣告收費單等物，為其主要論據。
    訊之被告甲○○、乙○○、丙○○均堅決否認有何重利犯行
    ，被告甲○○辯稱：她自92年6月間起陸續貸與金錢或支票
    予丁○○，前後總計14萬5千元，約定利息僅月息2.5分（即
    百分之2.5），之後丁○○一直不還款，經她一再催討，才
    由丁○○之夫郭孝偉出面代為清償，雙方約定以16萬元結算
    ，並非重利；又她與鍾添根是在廟寺拜拜認識，鍾添根以自
    己或陳建安、阿華、阿泉等人名義向她借錢時，係表示要為
    神明安金身之用，她認為是作善事，並未向鍾添根收取利息
    ，亦無重利等語；被告乙○○、丙○○則均辯稱：他未借錢
    予丁○○、鍾添根等人等語，另被告乙○○於原審審理時辯
    稱：甲○○於93年9月入監服刑，他去會客時，得知鍾添根
    欠錢一事，才代甲○○去向鍾添根收款，並未向鍾添根收取
    利息，亦未曾向丁○○收過欠款及利息等語；被告丙○○於
    原審審理時則辯稱：他不曾向丁○○、鍾添根收取欠款及利
    息等語。
四、經查：
  (一)關於證據能力之認定；
    1.證人丁○○、郭孝偉於警詢及檢察事務官詢問時之證述，
      被告3人既然均不同意作為證據，依刑事訴訟法第159條第
      1項、第159條之5第1項之規定，原則上即不得作為本案裁
      判基礎之證據資料。檢察官又未證明「證人丁○○、郭孝
      偉先前於警詢及檢察事務官詢問中之證述具有較可信之特
      別情況，且為證明犯罪事實存否所必要」此一外部情況要
      件，則證人丁○○、郭孝偉之前開證述，即不符合刑事訴
      訟法第159條之2例外得作為證據之要件規定，而無法回復
      其證據能力。
    2.證人郭孝偉於94年9月6日、同年11月10日檢察官訊問時之
      證述，依法應具結而未具結者，其證言依刑事訴訟法第15
      8條之3規定，不得作為證據；又被告甲○○、乙○○、丙○○於檢察官訊問時之供述，對彼此而言，性質上屬於證
      人之證述．依法仍應具結，但未命具結，則被告甲○○、
      乙○○、丙○○分別於檢察官訊問時之供述，亦不得作為
      認定其餘二位被告犯罪之證據。
    3.證人丁○○於94年9月29日檢察官訊問時提出之還款明細
      表，性質上雖係被告3人以外之人於審判外所為之書面陳
      述，惟按被告以外之人於偵查中向檢察官所為之陳述，除
      顯有不可信之情況者，得為證據，刑事訴訟法第159條之1
      第二項明文規定，此乃因檢察官代表國家偵查犯罪、實施
      公訴，依法有訊問被告、告訴人等之權，原則上均能遵守
      法律規定，不致違法取供，其可信性極高。查本件告訴人
      丁○○於偵查中依法具結後，依檢察官之要求所提出之還
      款明細表，被告3人或辯護人並未指出有何「顯有不可信
      之情況」，依法自得作為證據（至其證明力為何，則詳如
      後述）。
    4.檢察官所引用之其餘供述或非供述證據，被告3人於本案
      言詞辯論終結前，並未爭執其證據能力，本院審酌各該證
      據均非違法蒐證取得之證據，並無證據力明顯過低之情形
      ，復經本院於審判期日就上開證據依法進行調查、辯論，
      依法應有證據能力。
  (二)被告三人罪嫌不足之理由：
    1.證人丁○○於偵查中證稱：她於92年8月間、同年8月中旬
      、同年10月間向甲○○分別借2萬5千元、1萬元、3萬元，
      前後共借3次，每次均先預扣1個月的利息（1萬元，月息2
      千元）等情（見他字卷第20至21、68頁）；但於原審審理
      中卻證稱：她於92年8月間、同年9月間、93年1月30日分
      別向甲○○借款2萬5千元、1萬元、3萬元，每次均先預扣
      1個月的利息（1萬元，月息2千元），另於92年8月間，有
      向甲○○借1張3萬元的支票，向他人調現，並預付利息6
      千元，實拿2萬4千元等語（見原審卷第117、121頁），是
      依證人丁○○前開證述，除了計息方式，證人丁○○先後
      證述一致外，就其向被告甲○○借款之次數、數額、時間
      ，則先後證述不一，先證稱借款3次、總額6萬5千元、時
      間在90年8月及同年10月間，嗣又改稱借款4次、其中1次
      為借票、總額9萬5千元、時間在92年8月間、同年9月間及
      93年1月30日等情，且其先後證述之內容均與起訴書所載
      丁○○之借款金額「2萬5千元、1萬元、2萬元，合計5萬5
      千元」及計息方式「年息百分之240、年息百分之240、年
      息百分之360」等情不盡相符，而卷內除證人丁○○之證
      述及其個人提出之還款明細表外，又查無其他證據足以證
      明證人丁○○向被告甲○○借款之總額，並非如被告甲○○所供稱之14萬5千元，則被告甲○○辯稱丁○○積欠之
      款項不只起訴書所載之數額，尚非不可能，檢察官就此並
      未提出積極證據證明被告甲○○上開所辯不可採，依「罪
      疑有利於被告」之原則，自應為被告有利之認定。
    2.又丁○○積欠被告甲○○之欠款，最後由丁○○之夫郭孝
      偉於93年1月21日出面處理，並以16萬元結算，由郭孝偉
      簽立面額2萬元、總計16萬元的本票8張交予甲○○，約定
      每月還款2萬元，還款時由被告甲○○退還本票一張，迄
      93年10月1日止，丁○○已全數歸16萬元予被告甲○○等
      情，業據證人丁○○、郭孝偉於偵審中結證明確（見他字
      卷第20至21、68頁；原審卷第110至112、121至123、171
      至173頁）；且證人郭孝偉於偵查及本院審理時均證稱：
      當時丙○○表示他太太丁○○總共欠甲○○16萬元等語（
      見偵查卷第68、171頁），與被告甲○○辯稱：丁○○總
      共積欠她14萬5千元之數額甚為接近，益見被告甲○○上
      開所辯，非不可採，反而是丁○○證稱其僅積欠被告甲○○5萬5千元或9萬5千元一節欠缺證據支持，尚難遽予採信
      。另倘丁○○僅積欠被告甲○○如起訴書所載5萬5千元未
      還，依丁○○所證述之計息方式，自92年8月間起算至93
      年1月間止，5萬5千元本金加計月息20分之利息總額亦僅
      11萬元，並非丁○○、郭孝偉2人與被告甲○○事後結算
      之16萬元，參以丁○○於偵審中亦一再證稱：她於93年1
      月21日結算前，有陸續還款予甲○○，其中一筆還高達2
      萬元（見他字卷第20頁、原審卷第110頁）等情，則丁○○若已清償部分之利息或本金，以月息20分計算，則於93
      年1月21日結算時是如何計算出16萬元之債務？可知丁○○積欠被告甲○○之確實數額，應不只起訴書所載之5萬5
      千元，則在丁○○積欠被告甲○○之本金究係若干仍屬不
      明確之情形下，本院實無從判斷被告甲○○以16萬元與丁○○結算，是否有收取與原本顯不相當之重利。
    3.參以證人丁○○既自承其積欠被告甲○○所有之款項，均
      由其夫郭孝偉於93年1月21日與被告甲○○結算，並約定
      每月還款2萬元，則除償還前揭本票面額外，丁○○應不
      須再償還被告甲○○其他款項，然依丁○○於偵查中提出
      之還款明細表所載，其除了償還本票數額外，於93年2月
      至3月間仍另外償還8千元、8千元、8千元、6千元、8千元
      予被告甲○○，雖丁○○證稱：係因被告甲○○有主動打
      電話向她催收利息云云，然丁○○係因經濟情況不佳，才
      需向被告甲○○舉債度日，如其確實未積欠被告甲○○其
      他款項，豈會應被告甲○○之催討，即貿然付款，由此可
      知，被告甲○○辯稱：丁○○尚有積欠她另筆債務，實有
      可能，尚難以丁○○償還之款項，比丁○○自稱之欠款數
      額還高，就認定被告甲○○係收取與原本顯不相當之重利
      。
    4.證人鍾添根於偵查中證稱：他於92年11、12月間，因做生
      意週轉不靈，需要現金，陸續向被告甲○○借款，總共借
      了8萬元，每次借1萬元預扣2千元，實拿8千元，後來因為
      他實在週轉不過來，被告甲○○同意他還10萬元，於93年
      3月15日就全部還清了等語（見他字卷第45、46頁），嗣
      於原審審理中則證稱：92年間，他從事送羊奶的工作，每
      月收入僅有1萬多元，要扶養母親、繳房租，每月開銷約
      需2萬5千元，入不敷出，就以自己的名義，向被告甲○○
      借錢好幾次，每次借1、2萬元不等，計息方式是1萬元，
      月息1千或2千元，如果信用好，利息就算比較少，借錢的
      詳細次數不記得了，因為來來去去，還了又再借，無法計
      算前後總共借了多少錢，於偵查中提出之還款明細表上所
      記載之金額10萬元，就是實際還款金額等情（見原審卷第
      216、221、218頁），觀其前後證言，證人鍾添根就其向
      被告甲○○借錢的原因，先證稱係因做生意週轉不靈，後
      來改證稱：係因當時收入不敷支出等語；關於借款金額及
      計息方式，先證稱：8萬元，月息20分，後來改證稱：因
      為借了很多次，來來去去，還了又再借，無法確定次數及
      金額，且月息會隨信用度浮動等語，則鍾添根究竟前後總
      共向被告甲○○借款多少，顯然因鍾添根借款次數甚多，
      且有部分係還款後又再借款，而無法明確認定，是則鍾添
      根究竟自何時起開始借款，陸續借了幾筆，每筆數額多少
      及每次計息方式等涉及被告甲○○是否有重利之重要關鍵
      事實，既然都無法確定，本院自無法判斷被告甲○○是否
      有收取與原本顯不相當之重利。再者，證人鍾添根於原審
      職權訊問時亦證稱：他有在成功路經營聖佛宮，也曾經因
      需要錢幫佛像裝金身，向被告甲○○借款2、3萬元，此部
      分被告甲○○沒有跟他提到計算利息的事，但他還是會付
      利息，只是付的比較少等語（見原審卷第228頁），核與
      被告甲○○供稱：鍾添根係以神明要安金身為由，向她借
      款，她並未算利息等情相符，則被告甲○○上開辯解，亦
      非完全無據，參以證人鍾添根先前於偵查中及檢察官、辯
      護人行交互詰問時，完全未提及此一項借錢緣由，直到後
      來才為如此之證述，亦讓本院合理懷疑其先前於偵查中之
      證述，是否有刻意隱瞞此借錢事由及被告甲○○未計利息
      一事之可能。從而，證人鍾添根先前於偵查中之證述時，
      既然讓本院有以上合理之懷疑，而無法將對被告甲○○有
      利之情況全然排除，自不得遽採為不利於被告甲○○之認
      定。
    5.關於被告甲○○借款予陳建安部分，證人鍾添根於偵審中
      證稱：係由他出面向被告甲○○商借，他不知道陳建安借
      款之緣由，但借款前他有跟陳建安說明被告甲○○之收息
      方式等情（見原審卷第223、229頁），則陳建安是否因「
      急迫」、「輕率」、「無經驗」，才向被告甲○○借款，
      自屬不明；且證人鍾添根證稱：他另外有介紹王進泉（「
      阿泉」）、康順漲（「阿華」）向被告甲○○借款，王進
      泉、康順漲、陳建安3人除了第1次預扣之利息錢之外，均
      未依約定還款，他基於道義責任，就代替該三人還款，該
      3人總共借了7萬元（但有預扣第1個月的利息），最後他
      也是以7萬元與被告甲○○結算，還款予被告甲○○，迄
      今已還6萬4千元等語（見原審卷第217至218、226至227頁
      ），足見就王進泉、康順漲、陳建安3人借款部分，被告
      甲○○並未向渠三人收取與原本顯不相當之重利，依照前
      開說明，即難認為被告甲○○借款予陳建安等人之行為，
      構成刑法重利罪。
    6.檢察官舉警方在乙○○所有之車號D2-7356號自小客車內
      搜索扣得之商業本票2本、摩托羅拉行動電話（000000000
      0）1支、中華日報廣告收費單作為認定被告3人犯罪之證
      據，惟查：扣案之商業本票2張，雖係被告乙○○所有，
      但係其經營小吃部，供客人賒帳時簽帳使用，業據被告乙○○供明在卷（見警卷第2至3頁、發查卷第9頁），檢察
      官並未提出任何證據證明該本票與本案有關；另扣案之中
      華日報廣告收費單，雖係被告丙○○所有，但係供其召集
      互助會所用，亦據被告丙○○供述在卷（見發查卷第7頁
      ），而檢察官亦未提出證據證明該廣告單與本案重利犯行
      有何關連；又扣案之行動電話（門號0000000000號）1支
      ，被告丙○○雖承認為其所有，但否認與本案重利犯行有
      關，檢察官亦未證明該支行動電話與本案有何關連，則上
      開扣案證物是否與本案有關，既未經檢察官舉證證明，即
      無從用以證明被告3人犯罪。
    7.被告甲○○之供述，亦僅能證明其有借錢予丁○○、鍾添
      根等人，並無法證明其有收取重利之事實，縱認被告乙○○、丙○○曾代被告甲○○向丁○○、鍾添根催討欠款，
      渠2人之行為亦無法構成重利罪；況依目前檢察官提出之
      證據，並無任何一項證據可以證明被告乙○○、丙○○有
      參與借錢情事，自不得僅憑被告乙○○、丙○○曾向丁○○、鍾添根催討債務或收款，即遽認被告乙○○、丙○○
      與甲○○有犯意之聯絡。
    8.綜上所陳，檢察官於本案所提出之前揭證據，既然無法使
      本院獲致被告甲○○、乙○○、丙○○三人有罪之心證，
      依法即為被告3人無罪判決之諭知。
五、綜上各情，本件依公訴意旨所據積極證據所為之證明並未達
    到於通常之人均不致有所懷疑，而得確信其為真實之程度，
    故不能遽為被告甲○○、乙○○、丙○○3人重利罪有罪之
    判斷。此外，復查無其他積極證據可資認定認被告3人涉有
    犯行，自應諭知被告無罪。原審為被告無罪之判決，認事用
    法，自無違誤。檢察官上訴意旨，指摘原判決認定事實及適
    用法律違誤，為無理由，應予駁回。
據上論結，應依刑事訴訟法第368條，判決如主文。
本案經檢察官邱克斌到庭執行職務。
中    華    民    國    97    年    1    月    31    日
                  刑事第二庭    審判長法  官  葉居正
                                      法  官  郭千黛
                                      法  官  洪碧雀
以上正本證明與原本無異。
不得上訴。
                                      書記官  魏芝雯
中    華    民    國    97    年    1    月    31    日


司法院資訊處製作；財團法人民間司法改革基金會備份。
